行  政  法  院  判  決                          八十八年度判字第一八六一號
    原      告  甲○○
    被      告  財政部臺北市國稅局
右當事人間因綜合所得稅事件，原告不服行政院中華民國八十七年八月二十五日台八
十七訴字第四一七五一號再訴願決定，提起行政訴訟。本院判決如左︰
    主  文
原告之訴駁回。
    事  實
緣原告民國八十四年度綜合所得稅結算申報，漏報取自國防部中山科學研究院（以下
簡稱中科院）之薪資所得計新台幣（下同）六七○、六八○元，被告乃核定補徵稅額
一○九、四八二元。原告不服，申經復查，未獲變更。提起訴願、再訴願，遞遭決定
駁回，遂提起行政訴訟。茲摘兩造訴辯意旨如次：
原告起訴意旨略謂︰一、按「機關之間對法條施行時若有爭議，在爭議未確定前，如
對人民權益有所影響，應選擇最有利人民之方法為之」。此為「依法行政」，法治國
家行政權作用時之基本原則底下，為避免侵害人民的權利，依法應為之當然限制。並
且，如果其中一機關施行之結果是為對人民有利之受益處分，且其依據是之前即已核
定所為之行政命令或機關與人民簽定契約時即為之固有宣示，則縱或與其他機關間有
爭議，也不能因此否認原有之受益結果，加以追回，或有追回之必要時，亦應由做成
受益決定之機關代為負擔。而此行政作用上之限制，是基本法理「誠信原則」，乃衍
伸至行政法上即為「信賴保護原則」及「不溯及既往原則」之原理而生，以避免人民
對國家、法治之不信任，而導致其他惡劣之後果。二、本案之法條解釋之爭議，是為
「左列各種所得，免納所得稅．．．八、中華民國政府對外國政府，國際機構、教育
、文化、科學研究機關、團體，或其他公私組織，為獎勵進修，研究或參加科學或職
業訓練而給與之獎勵金及研究、考察補助費等。」此為所得稅法第四條第八款為獎勵
參與研究而設之租稅優惠，中科院與財政部對徵免原則認識不同所導致。然單就此法
條之構成要件以觀，中科院是為一為發展國防科技所設之研究機關，其若為獎勵研究
之目的，而給與員工之獎金或補助費，應有此之租稅優惠條款之適用，迨無疑義。三
、五十五年中科院成立以來，即有發放研究補助費及技術津貼之制度，而奉當時國防
部長核示，皆以所得稅法第四條第八款之規定免稅。雖於七十五年為配合國軍科技人
員品位制度，將名稱改變，但本質不變，依舊適用免稅之規定，直至現在。是故，原
告之免稅主張，實基於原告之僱用機關即中科院之主張而來。四、原處分機關認定非
免稅之判斷標準是財政部六十八年十一月三十日所發給中科院台財稅字第三八五○一
號函示為主，依其意旨，財政部對所得稅法第四條第八款但書之判準，是以「通案依
職級按月定額發給」為條件，否則，即為所得稅法第四條第八款但書中之「薪資所得
」，而須繳納；非僅如此，其並將認定權交由同屬國家機關之中科院為認定，因中科
院發放基礎並非無法源依據，而其為特殊軍事機關亦不能適用一般免徵所得之標準相
同處理，是故，長久以來，即在財政部國稅局及中科院雙方認知之下，有為免稅之決
定。五、八十三年一月二十二日，財政部臺灣省北區國稅局大溪稽徵所以北區國稅大
溪審字第八三○○一二七二號函請中科院依所得稅法，對該等研究補助費及技術津貼
辦理扣繳。此處分與前雙方機關認知不同，故中科院以上報之方式行文其主管機關國
防部，希藉由機關內部之協調方式尋求解決。然至八十五年七月三十日，雖總統公布
稅捐稽徵法一之一條之修正案，固規定財政部依稅捐稽徵法或稅法所發佈之解釋函，
對於據以聲請之案件發生效力，但是，財政部至今就此只表示仍依六十八年台財稅字
第三八五○一號函徵免原則為準，而中科院事實上仍不表同意，可見行政機關間爭議
之尚未結束。就此爭議未決之景況下，犧牲者竟為當初因信任國家機關之一之中科院
有此優惠制度而來之原告及其他同仁，此應非法治國家「信賴保護原則」底下應有之
解釋。六、財政部於決定書中所為之認事用法，如下之疑義：(一)在所得稅法條文中並
無規定認定獎金、補助費之給付方式為何，何以財政部可單以中科院之給付方式，即
認定為「非免稅」之解釋﹖再訴願決定書，固依據所得稅法第十四條第一項第三類第
二款為認定。但縱於此法文中「俸給」項目之規定，然並不代表其以「Ｘ給」、「給
Ｘ」之名即為薪資之一部，如是，依所得稅法第四條第八款規定為獎勵研究而為發給
，即使使用「加給」、「津貼」名稱之發放，若早有符合免稅之法源依據，不能改其
租稅優惠之性質。況且，此法文中判斷是否為薪資是以按月分期給付之計算標準，係
指退休金或養老金，法文中並無規定如以「依職級按月定時定額」此方式發給，即為
薪資的一部。就是否適用所得稅法第四條第八款為免稅，應以實質上發放薪給之主管
機關當初設立此制度之目的、發放時手段，以及與員工簽訂契約時契約條款之告知為
考量，方為正途，然就系爭部分之品位加給及技術津貼制度，此當初設立之目的，即
為獎勵科技人才回國才為設立，且中科院是為一科學研究機關亦無義，固其發放當
然有所得稅法第四條第八款免稅法源之適用。又於發放員工薪給之手段上，中科院長
久以來另有發放薪資及專業加給之行為，亦有針對此二部分依法扣繳稅款之事實，且
中科院對外招募時，即已倡言此部分為免稅部分。財政部台財稅字第三八五○一號函
係為單純之機關意見，其內容已凌駕中科院實施此二制度所依據之所得稅法法源設立
之目的之上，實已有「違背母法」之違誤。(二)自六十九年起中科院即未依該函扣繳，
亦未告知各所得人應補納，若依台財稅字第三八五○一號函，稽徵機關早即應對中科
院及員工為逃漏稅捐之處罰。然稽徵機關並未處置。此是否表示稽徵機關肯認中科院
符合免稅之發放，以不作為之默示同意此部分為免稅。就此明顯地不作為，顯然長久
以來使得中科院及其員工皆對此產生「信賴」，就其生活關係早已有適當之安排，必
須給與保護，應有行政法上之「信賴保護」原則之適用。(三)再訴願決定書中所稱：「
因該院與其聘僱人員之約定事項亦載明所指薪給，除實物代金及眷補費外，包括全部
給與」故認依品位加給及技術津貼制度發放之給付為薪資之一部，實為斷章取義之詞
。按此本為違反聘約之違約處罰條款，全部薪給意為「薪資與加給」，已為分項說明
。且就此薪給，是否整體就為提供勞務之報酬，顯有疑問。因中科院將「品位加給」
及「技術津貼」給付時，此加給已區別其他薪資部分，實為獎勵中科院員工從事研究
而編列之獨立項目，提供勞務之報酬則另有他項所得編列。故系爭所得應符合所得稅
法第四條第八款而應為免稅。至再訴願決定書中所提之：查中科院之預算雖分別依計
畫編列人事費用支應其員工之各項給與，但實際上領受『科技品位加給』或『技術津
貼』之非軍職人員，無論配屬單位或參與不同計畫，悉依該院所定『科技品位加給支
給標準表或技術員薪給標準表』之等級，每月按級定額領取『科技品位加給』或『技
術津貼』之說法，容有誤會。因中科院發放之依據，仍是為依計畫個案為基礎，因個
人所參與之計畫「堆疊」發給，而所謂之標準表只為計算方法，其發放本旨仍是遵照
所得稅第四條第八款免稅之規定，原處分及一再訴願決定顯有違誤，請予撤銷等語。
被告答辯意旨略謂︰本件原告為中科院非軍職員工，其系爭取自中科院之薪資所得屬
「品位加給」或「技術津貼」，為其所不爭，而中科院之預算雖分別依計畫編列人事
費支應員工之各項給與，然領受「品位加給」或「技術津貼」之非軍職人員，無論配
屬之單位參與不同計畫，悉依該院所訂「科技人員品位加給支給標準表」、「技術員
薪給標準表」之等級，每月按職級定額領取「品位加給」或「技術津貼」。中科院聘
僱人員之約定事項亦載明薪給除實物代金及眷補費外，包括全部給與，業經財政部台
灣省北區國稅局所屬大溪稽徵所赴中科院現場查閱資料瞭解無誤，並為中科院八十一
年十一月三日八十一訓誠字第一六八七三號函所說明，系爭「品位加給」或「技術津
貼」自始即屬薪資所得，自應依法合併申報繳稅。次查中科院之預算雖分別依計畫編
列人事費支應其員工之各項給與，但實際上領受「品位加給」或「技術津貼」之非軍
職人員，無論配屬之單位參與不同計畫，悉依該院所定「科技人員品位加給支給標準
表」、「技術員薪給標準表」之等級，每月按職級定額領取「品位加給」或「技術津
貼」，該院與其聘僱人員之約定事項亦載明所指薪給，除實物代金及眷補費外，包括
全部給與，是以該院非軍職人員所領受之「品位加給」或「技術津貼」，核屬其在職
務上或工作上因提供勞務所取得之報酬。另財政部臺灣省北區國稅局於八十二年曾派
員前往該現場瞭解結果，該院支付非軍職人員之「品位加給」及「技術津貼」係採按
月給付方式，並非按研究計畫個案給付，復經中科院八十一年十一月三日八十一訓誠
字第一六八七三號函致該局說明該院各類薪資扣繳所得狀況：「本院於年度開始即訂
有各項研究計畫，並按照研究計畫逐月實施。各項研究計畫除一般經費外，為獎勵科
技人員竭盡心智參與研發工作，另編列研發人員研究補助費及技術津貼。為便利作業
，研發人員研究補助費係採按月發放方式，再經由成本歸戶手續，回歸計畫預算內（
研究補助費採個案給付，必將增加人力及作業之負擔，不符經濟效益）」等語，足見
中科院給付非軍職員工之「品位加給」及「技術津貼」之所得，屬經常性研究補助費
給與，且依職級按月定額支給，為提供勞務所取得之報酬，依首揭行為時所得稅法第
四條第八款但書及第十四條第三類之規定，核非免稅之研究補助費所得，乃屬應課稅
之薪資所得，殆無疑義。被告發單補徵稅款，並未逾前揭稅捐稽徵法第二十一條所定
核課期間，所稱基於信賴利益不宜追溯補徵等節，殊無足採。至原告訴稱稅捐稽徵人
員依所得稅法第九十五條規定逐年至中山科學院查閱會計資料，而對該研究補助費未
予扣繳並未置喙，顯證稅捐稽徵人員亦同意中科院將研究補助費性質認定為免稅範圍
云云，然查納稅義務人如有所得稅法第十四條第一項各類之所得，即應依同法第七十
一條規定申報納稅，而所得稅法第九十五條之規定，僅係為加強課稅資料之正確性，
授予稽徵機關調查及督促扣繳義務人對於扣繳報告之確實，是尚不因稽徵機關未為調
查或督促扣繳義務人，即認納稅義務人就其取得之所得不負申報納稅之義務。原告所
訴，核無足取，請予駁回等語。
    理  由
按「左列各種所得，免納所得稅：一、．．．八、中華民國政府或外國政府，國際機
構、教育、文化、科學研究機關、團體，或其他公私組織，為勵進修、研究或參加
科學或職業訓練而給與之學金及研究、考察補助費等。但受領之學金或補助費，
如係為授與人提供勞務所取得之報酬，不適用之。」「個人之綜合所得額，以其全年
左列各類所得合併計算之．．．第三類：薪資所得：凡公、軍、警、公私事業職工薪
資及提供勞務者之所得：一、為薪資所得之計算，以在職務上或工作上取得之各種薪
資收入為所得額。二、前項薪資包括：薪金、俸給、工資、津貼、歲費、金、紅利
、各種補助費及按月或按年分期給付之退休金或養老金。．．．」分別為所得稅法第
四條第八款及第十四條第一項第三類所明定。次按「一、凡依職級按月定額發給者，
應屬各該研究人員之薪資所得，應於給付時依法辦理扣繳，所得人並應於年度結算申
報時合併申報課稅。二、如係按研究計劃個案給付、並非通案按職級按月給付者，則
為研究補助費，依法可免納所得稅。三、如屬第一種情形，中科院以往未依法扣繳，
所得人以往年度亦未申報納稅者，應即請中科院轉知各所得人自行向稽徵機關補報並
補繳應納稅款，可免予處罰，自六十九年一月起，中科院應於給付時依法扣繳，所得
人應於每年終後合併申報綜合所得稅。四、本案經報奉行政院六十八年十一月八日台
六十八財第一一二○四號函准予備查在案。」亦為財政部六十八年十一月三十日台財
稅第三八五○一號函釋在案。又「中科院給付非軍職人員之科技品位加給暨技術津貼
，免扣繳所得稅一案，與現行法令規定不合，奉示：本案應依法課徵所得稅；至追課
以往年度所得部分，請洽商財政部妥為處理．．．」復經行政院秘書長八十四年十月
十七日台八十四財三七○○七號函釋在案。本件原告八十四年度綜合所得稅結算申報
，短報取自中科院之薪資所得六七○、六八○元，案經被告查得，核定補徵稅額一○
九、四八二元。原告不服，以系爭所得係研究補助費，依行為時所得稅法第四條第八
款規定，應屬免稅所得，且系爭所得係依研究計畫專案申請及依各員工參與程度分別
計算發放，並非定額給付，於會計上採按月給付僅屬權衡變通辦法，其性質符合財政
部六十八年十一月三十日台財稅字第三八五○一號函釋，稽徵機關逐年至中科院查閱
相關會計資料，亦對系爭所得未予扣繳一節未予置理，中科院據以認定系爭研究補助
費係屬免稅所得，應屬合法、適當，稽徵機關於經過數年後始為應稅主張，有違信賴
原則云云，申經復查結果，以原告為中科院非軍職員工，八十四年度領取自中科院薪
資中之六七○、六八○元屬品位加給，為其所不爭，而中科院之預算雖分別依計畫編
列人事費支應員工之各項給與，然領受科技品位加給或技術津貼之非軍職人員，無論
配屬之單位或參與不同計畫，悉依該院所訂「科技人員品位加給支給標準表」「技術
員薪給標準表」之等級，每月按級定額領取科技品位加給或技術津貼。中科院聘僱人
員之約定事項亦載明薪給除實物代金及眷補費外，包括全部給與，業經財政部臺灣省
北區國稅局大溪稽徵所赴中科院查閱資料瞭解無誤，並為中科院八十一年十一月三日
八十一訓誠字第一六八七三號函所明示，系爭品位加給自始即屬薪資所得，自應依法
合併申報繳稅，原核定並無不合，乃未准變更。原告仍不服，循序提起行政訴訟，而
為如前揭事實欄所載之主張。惟查中科院之預算雖分別依計畫編列人事費支應員工之
各項給與，但實際上領受「品位加給」或「技術津貼」之非軍職人員，無論配屬之單
位參與不同計畫，均依該院所訂「科技人員品位加給支給標準表」、「技術員薪給標
準表」之等級，每月按級定額領取科技品位加給或技術津貼。且該院與其聘僱人員之
約定事項亦載明所指薪給，除實物代金及眷補費外，包括全部給與，其非軍職人員所
領受之科技品位加給或技術津貼，核屬因提供勞務所取得之報酬，應無行為時所得稅
法第四條第八款免納所得稅規定之適用。再中科院八十一年十一月三日（八一）訓誠
字第一六八七三號函致臺灣省北區國稅局，說明該院各類薪資扣繳所得稅狀況：「以
該院於年度開始即訂有各項研究計畫，並按照研究計畫逐月實施。各項研究計畫除一
般經費外，為獎勵科技人員竭盡心智參與研發工作，另編列研發人員研究補助費及技
術津貼。為便利作業，研發人員研究補助費係採按月發放方式，再經由成本歸戶手續
，回歸計畫預算內（研究補助費採個案給付，必將增加人力及作業之負擔，不符經濟
效益）」等語，足見中科院給付非軍職員工之品位加給及技術津貼之所得，屬經常性
研究補助費給與，且依職級按月定額支給，為提供勞務所取得之報酬，依首揭行為時
所得稅法第四條第八款但書及第十四條第一項第三類之規定，核非免稅之薪資所得，
被告依法發單補徵稅款，於法並無不合。而首揭所得稅法之規定一直未變更，僅解釋
該稅法之行政院及財政部之函釋變更，上開函釋之變更自應依法追溯至首開稅法頒佈
時生效適用，原告謂法律見解或行政命令縱有變更，應自新函令頒布日生效，基於信
賴利益原則不得追溯補徵云云，於法無據。又系爭八十四年度之「品位加給」及「技
術津貼」，中科院於當期發放時，縱未依法扣繳，但原告該所得既非免稅所得，亦未
依法申報，已如前述，且未逾核課期間，被告依法予補徵，並無不合。原告另指稱前
揭財政部台財稅字第三八五○一號函已凌駕所得稅法之上，合法性可疑云云，既乏據
可徵，顯屬其個人法律見解之歧異，難予憑信。從而被告依首揭規定，補徵原告稅款
一○九、四八二元，一再訴願決定，遞予維持，均無違誤。原告起訴意旨難謂有理，
應予駁回。
據上論結，本件原告之訴為無理由，爰依行政訴訟法第二十六條後段，判決如主文。
中    華    民    國     八十八      年      五      月       七        日
                    行 政 法 院 第 四 庭
                                審 判 長 評  事      葉  振  權
                                         評  事      吳      仁
                                         評  事      吳  錦  龍
                                         評  事      林  家  惠
                                         評  事      吳  明  鴻
右  正  本  證  明  與  原  本  無  異
                                         法院書記官  陳  盛  信
中    華    民    國     八十八      年      五      月      十一       日
